【裁判字號】    97,易,125
【裁判日期】    970630
【裁判案由】    違反家庭暴力防治法
【裁判全文】
臺灣臺東地方法院刑事判決               97年度易字第119號
                                       97年度易字第125號
公  訴  人  臺灣臺東地方法院檢察署檢察官
被      告  丙○○
上列被告因違反家庭暴力防治法案件，經檢察官提起公訴（97年
度偵字第813號）及追加起訴（97年度偵字第892號），本院判決
如下：
    主  文
丙○○違反法院依家庭暴力防治法第十四條第一項所為禁止實施
家庭暴力及禁止騷擾行為之民事通常保護令裁定，累犯，處有期
徒刑柒月；又違反法院依家庭暴力防治法第十四條第一項所為禁
止實施家庭暴力及禁止騷擾行為之民事通常保護令裁定，累犯，
處有期徒刑柒月。應執行有期徒刑壹年。
    事  實
一、丙○○有多次違反家庭暴力防治法之前科，前因竊盜案件，
    經臺灣臺北地方法院於民國95年 4月28日，以95年度易字第
    388號刑事簡易判決判處有期徒刑7月確定；又因違反家庭暴
    力防治法案件，經本院於95年4月6日，以95年度東簡字第14
    8號刑事簡易判決判處有期徒刑5月，95年5月1日判決確定，
    上開案件接續執行後，於96年 2月16日假釋出監，假釋期間
    付保護管束，而於96年 4月20日保護管束期滿執行完畢。猶
    不知悔改，復基於違反通常保護令之犯意，明知曾先後於96
    年6月16日上午7時許、同月17日上午7時許及同年8月22日某
    時，在臺東縣鹿野鄉○○路○段122號住處，因不滿其母廖林
    秀蘭拒不提供金錢花用，分別持蒼蠅拍拍打廖林秀蘭手部、
    出手毆打頸部及出手猛推頭部，而對廖林秀蘭實施不法侵害
    ，經本院於96年8月23日以96年度家護字第125號裁定，令其
    不得對廖林秀蘭實施身體或精神上不法侵害及騷擾之家庭暴
    力行為，而被告竟自核發時起10個月之有效期間內，為下列
    行為：
（一）97年3月13日夜間6時許，在其上址住處客廳內，向廖林秀
      蘭索討金錢未果，一時惱羞成怒，竟尾隨至二樓房間內，
      先向廖林秀蘭罵稱：「幹你娘」、「幹你娘老雞巴」等語
      侮辱之，復在房間外走道上，再分別以徒手及持抓癢耙子
      毆打廖林秀蘭之背部及角部等處，致廖林秀蘭之右腳膝蓋
      受有傷害（未據告訴），以此等方式實施身體及精神上不
      法侵害，致違反上開通常保護令。
（二）於97年 4月21日中午，前往同縣臺東市○○街「財團法人
      馬偕紀念醫院臺東分院」6樓腦血管中心第603號病房內，
      以惡劣口氣對住院之廖林秀蘭大呼小叫，並藉故未繳房屋
      稅、水電費及有線電視費等為由訛騙金錢，揚言如有不從
      ，即將房子賣掉等語威脅廖林秀蘭，以此方式對之實施精
      神上不法侵害，致違反上開通常保護令。
二、案經臺東縣警察局臺東分局、關山分局報請臺灣臺東地方法
    院檢察署檢察官偵查起訴及追加起訴。
    理  由
壹、程序事項：
一、於第一審辯論終結前，得就與本案相牽連之犯罪，追加起訴
    ，刑事訴訟法第265條第1項定有明文。被告因違反家庭暴力
    防治法案件，由本院以97年度易字第 119號審理中，檢察官
    認犯罪事實（一）之部分，與本案即犯罪事實（二）之部分
    為相牽連之犯罪，認應追加起訴，爰由本院以97年度易字第
    125號合併審理，合先敘明。
二、按被告以外之人於審判中死亡者，其於檢察事務官、司法警
    察官或司法警察調查中所為之陳述，經證明具有可信之特別
    情況，且為證明犯罪事實之存否所必要者，得為證據，刑事
    訴訟法第 159條之3第1款定有明文。而按所謂「具有可信之
    特別情況」，依法院辦理刑事訴訟案件應行注意事項第91條
    之規定，係指陳述時之外在環境及情況具有特別可信之情形
    。參照最高法院94年度臺上字第1653號判決意旨所示「警詢
    中之陳述具備可信性與必要性」係指事實審法院除應衡酌該
    警詢筆錄作成之外部情況，就詢問有無出於不正方法、陳述
    是否出於非任意性、有無違反法定障礙事由期間不得詢問及
    禁止夜間詢問之規定、詢問時是否踐行應先告知義務、警詢
    筆錄所載與錄音或錄影內容是否相符等有無排除證據能力等
    各項，為該警詢中陳述適法性與否為整體之考量外，兼須就
    該審判外之先前陳述內容，是否與基於發見真實之需求，具
    有重要關係等之判斷依據，於理由中為必要之說明。是以證
    人雖然有符合刑事訴訟法第 159條之3第1款之規定，然證人
    證詞應有特別可信之情形才可作為證據。經查，證人廖林秀
    蘭已於97年 5月14日死亡，有廖林秀蘭除戶戶籍謄本附卷可
    稽，無法到庭接受詰問及調查，而證人廖林秀蘭於97年 3月
    14日上午11時30分許，在臺東縣警察局關山分局鹿野分駐所
    由員警詢問所製作之警詢筆錄上記載：「（問：上述年籍資
    料是否正確？家庭狀況？）正確。育有四女一男皆已成家。
    」、「（問：以上所說是否實在？）實在。」；復分別於97
    年 4月21日12時40分、同日16時53分許由臺東縣警察局臺東
    分局員警在臺東市○○街馬偕醫院6樓腦血管中心603號房所
    製作之警詢筆錄上記載「（問：上記年籍是否正確？）正確
    。」、「（問：你以上所言是否實在？有無其他意見？）實
    在。無。」，詢問結束時並載明「上開筆錄經被詢問人親閱
    無訛後始簽名捺印」。並經廖林秀蘭簽名按捺指印等情，該
    警詢筆錄作成之外部情況，並無出於不正方法、證人廖林秀
    蘭之陳述出於任意性、並無違反法定障礙事由期間不得詢問
    及禁止夜間詢問之規定，以警詢過程而言，予其自然完全陳
    述之機會，當無不正取證之瑕疵，應認具有可信之特別情況
    擔保，且為證明犯罪事實之存否所必要，依刑事訴訟法第15
    9條之3第 1款之規定，證人廖林秀蘭之警詢陳述具有證據能
    力。
貳、實體事項：
一、訊據被告丙○○矢口否認上揭犯罪事實，辯稱：伊並未收到
    臺東地方法院所核發之96年度家護字第 125號通常保護令，
    不知有該保護令存在，且被告97年 3月13當日人在成功，並
    未在臺東縣鹿野鄉○○路○段122號之家中，不可能為犯罪事
    實（一）之犯行，被害人所受之傷係自行跌倒所致；另伊於
    97年 4月21日中午，確實有到馬偕紀念醫院臺東分院6樓603
    號病房內，並向在場之母親廖林秀蘭要房屋稅、水電費、有
    線電視費用等費用，但並未對廖林秀蘭有大呼小叫及恐嚇等
    情事，且伊之母親有癡呆症，神智不清云云。惟查：
（一）被告是否收到本院96年度家護字第 125號通常保護令裁定
      ？
    1.經調本院96年度家護字第 125號民事卷宗查核結果，本院
      96年度家護字第125號通常保護令正本，已分別於96年8月
      29日、96年 9月10日，寄存送達於被告居所地、住所地之
      臺北縣政府警察局新店分局安康派出所、臺東縣警察局關
      山分局鹿野分駐所，此有本院送達證書2紙在卷可稽（見
      本院上開民事卷宗第33、34頁），足證本件之通常保護令
      已合法送達被告。
    2.證人即臺東縣警察局關山分局鹿野分駐所被告戶籍地管區
      警員胡松俊仁於本院審理中到庭具結證述：「（問：被告
      丙○○之母親廖林秀蘭有向本院聲請核發保護令，該保護
      令相對人為被告，你是否知悉？）我知道此事。」、「（
      問：在本件案發之前，你有無告知被告丙○○上開保護令
      之情事？）有的，但是我沒有跟被告說期限為何。」、「
      （問：當時你如何對被告丙○○告知？）當時我去家戶考
      察，去村長家簽巡邏箱，順道去被告丙○○家，因為被告
      家就在村長家附近，我進去被告丙○○家時，他未穿上衣
      ，我記得他與廖林秀蘭言語上面有爭執，我向被告說，廖
      林秀蘭有聲請保護令，不可以對他有言語上侵害騷擾的行
      為。」、「（問：被告當時聽了你的話之後如何表示？）
      我不記得了。」、「（問：你告訴被告保護令情事是在何
      時的事情？）應該是在97年1月份左右。」等語。（見本
      院卷第45、46頁之審判筆錄）。證人胡松俊仁既為被告丙
      ○○戶籍地管區警員，對於被告與被害人平日之相處狀況
      ，及被害人廖林秀蘭有向法院聲請保護令一事，有所知悉
      ，乃為常理，且證人胡松俊仁與被告既無冤仇，衡情應無
      設詞構陷被告入罪之理，是被告辯稱不知有保護令一事，
      不足採信。
（二）被告是否於97年3月13日夜間6時許，在住處二樓房間內，
      對廖林秀蘭罵稱：「幹你娘」、「幹你娘老雞巴」等語侮
      辱之，並在二樓房間外走道上，再分別以徒手及持抓癢耙
      子毆打廖林秀蘭之背部及腳部等處？
      1.證人即被害人廖林秀蘭於警詢中指述：「（問：丙○○
        於何時？何地？因何原因？用何工具打你？）昨天（13
        ）日晚上18時左右，在家裡二樓房間走道，因跟我要錢
        要不到就打我。用拳頭和抓癢（不求人）的棍子打我。
        」、「（問：打你何部位？你有無受傷？何部位受傷？
        丙○○有無受傷？）沒有受傷，但是被他打的地方腳、
        背很有點痛。丙○○沒有受傷。」、「（問：丙○○打
        你經過情形請詳細說明？）昨天（13）日晚上18時左右
        、丙○○在客廳跟我要錢，我說沒錢，我就回二樓房間
        休息，他就跟我後面一直跟我要錢，我跟他說不要去喝
        酒，後來我就進去我房間，他還是一直跟我要錢，我說
        我沒有錢，他就罵我，罵我幹你娘，幹你娘老雞巴，在
        家裡二樓房間走道，他就用拳頭打我的背二下，我就用
        我房間抓癢（不求人）的棍子要打他，他就搶下來然後
        打我右腳二下，後來我就把房間鎖住睡覺了。」等語。
        （見關警偵字第0970031070號偵查卷宗第5、6頁之調查
        筆錄）。足證被告確有於犯罪事實（一）之時、地辱罵
        及毆打被害人之行為。
      2.證人即鹿野村村長甲○○於本院審理時到庭具結證稱：
        「（問：被告丙○○的住處是否離你住處不遠？）很近
        ，隔了三間房子。」、「（問：對於本件追加起訴的犯
        罪事實你是否知悉〔提示追加起訴書並告以要旨〕）這
        件事情我沒有親眼看到，這件事情我知道，廖林秀蘭有
        去派出所報案，我也有到派出所去。廖林秀蘭住院是我
        送去的，隔了幾天，被告丙○○要向他要錢要不到，後
        來還有到醫院去鬧，沒有給他錢。」、「（問：於97年
        3月13日晚上6時左右，你有無聽到被告丙○○住處有爭
        吵聲音？）有的，我有聽到爭吵聲都是被告丙○○的聲
        音。就是爭吵很大聲，是被告與他母親廖林秀蘭爭吵。
        」、「（問：除了爭吵聲外，是否還有聽到其他聲音？
        ）沒有。但是廖林秀蘭常常到我住處那裡提到被告丙○
        ○常常拿東西打她。有一次是拿抓癢耙子，有幾次是以
        拳頭打她的頭部，有一次拿打蒼蠅拍打她。」、「（問
        ：於97年3月13日夜間6時許，你聽到爭吵聲後，你是否
        有看到廖林秀蘭受傷的情形？）沒有。」、「（問：之
        後廖林秀蘭有無跟你提到當天爭吵的情形？）有的，她
        說就是被告丙○○跟她要錢，說被告丙○○喝酒沒有錢
        就要向廖林秀蘭索討，如果沒有給他錢，就要打她。她
        有提到，當天被告丙○○有打她。但是打的過程我是沒
        有親眼看到。」、「（問：你是否可以確定於97年3月
        13日夜間6時，與廖林秀蘭在住處爭吵之人就是被告丙
        ○○？）可以確定，那就是被告丙○○的聲音。」、「
        （問：之後你是否有告訴被告丙○○，他母親的傷是她
        自己跌倒造成的？）我沒有這樣對被告丙○○說過。」
        等語（見本院卷第51、52頁之審判筆錄）。
      3.證人胡松俊仁警員於本院審理中亦到庭具結陳稱：「（
        問：對於檢察官追加起訴書所記載的犯罪事實，是否是
        你所承辦？）是我承辦。」、「（問：當初你們如何得
        知有此件案件？）這是問筆錄的前一天，我到村長家訪
        察，順道去廖林秀蘭家裡，被告丙○○的母親廖林秀蘭
        有告訴我這件事情，就是被被告丙○○毆打的事情，被
        告丙○○當時不在家，案發經過的情形，我有請廖林秀
        蘭全程帶我上樓瞭解。我也有去廖林秀蘭房間，他拿給
        我看被被告丙○○打的抓癢耙子。我請廖林秀蘭到派出
        所作筆錄，廖林秀蘭不願意，隔天下午我問筆錄時，廖
        林秀蘭才願意來派出所的。」、「（問：廖林秀蘭在告
        知你的時候，你是否有查看他身上是否有受傷？）我有
        查看，有的。」、「（問：廖林秀蘭受傷的部位如何？
        ）膝蓋，他當天有貼沙隆巴斯，他另外也有說他的背部
        也會痛。」、「（問：廖林秀蘭當時有無說他的傷勢是
        自己跌倒造成的？）他沒有如此說。」等語（見本院卷
        第46、47頁之審判筆錄）。上揭三證人之證詞互核相符
        ，且從其等之證詞可明確證明被告於犯罪事實（一）案
        發時在場，是其辯稱於案發時人在成功，並不在場乙節
        ，顯不足採。
      4.另依被害人之供詞及卷附被害人受傷照片所示，本案被
        害人所受之傷包含右腿膝蓋及背部，顯非自行跌倒所致
        ，是被告所言係被害人自行跌倒而受傷之詞，並不足採
        信。
      5.證人胡松俊仁警員於本院審理時具結陳述：「（審判長
        問：據你平時跟廖林秀蘭接觸與相處的情形，廖林秀蘭
        是否有老人痴呆或神智不清的情形？）就我瞭解，我沒
        有碰過這種情事。」、「（審判長問：廖林秀蘭在告知
        你追加起訴的犯罪事實時，他的意識狀態及神情如何？
        ）意識很清楚，神情沒有任何異狀，但提到被兒子打有
        傷心難過的表情。」等語（見本院卷第47頁之審判筆錄
        ）；證人甲○○村長亦證稱被害人並無老人痴呆之情事
        等語（見本院卷第52頁之審判筆錄）。是被告辯稱其母
        親即被害人有老人痴呆神智不清之情形，顯與事實不符
        。
      6.證人甲○○村長另具結陳明：「（審判長問：廖林秀蘭
        平常對被告丙○○如何？）對被告丙○○真的很好，非
        常迴護他，對他太好了，這是鄰居都知道的事情。」等
        語（見本院卷第53頁之審判筆錄），證人甲○○上開證
        詞，亦為被告於本院審理中所自承（見本院卷第56頁之
        審判筆錄），益徵被害人應不至於虛構事實無端陷害平
        日所疼愛之被告，是被害人之指述，應可採信。
（三）被告在馬偕紀念醫院臺東分院 603病房內，是否以惡劣口
      氣對廖林秀蘭大呼小叫，並揚言賣掉房子威脅廖林秀蘭？
      1.證人即被害人廖林秀蘭於警詢中指述：「（問：你兒子
        丙○○於何時？地？向你大呼小叫？）丙○○於民國97
        年4月21日中午12時許，到臺東市○○街馬偕醫院6樓腦
        血管中心 603號病房向我大呼小叫。」、「（問：丙○
        ○為何對你大呼小叫？）因丙○○稱要繳家中相關費用
        ，所以要對我拿錢。而我不給丙○○錢，所以丙○○就
        對我大呼小叫。」、「（問：丙○○除了對你大呼小叫
        、大小聲之外，是否有其他言詞或暴力動作？）丙○○
        對我大小聲要錢，同時對我說：若不給他錢要把房子賣
        掉。無暴力動作。」、「（問：警員處理本案，抵達案
        發現場時，你的兒子丙○○是否對你大呼小叫、大小聲
        等。）是的。」、「（問：你認為丙○○對你大呼小叫
        、大小聲及對你說若不給他錢要把房子賣掉等語是否為
        騷擾行為？）是。」等語（見信警偵字第0970001659號
        第4至7頁之調查筆錄）。足證被告確有於犯罪事實（二
        ）之時、地大呼小叫及威脅被害人之行為。
      2.證人胡松俊仁警員於本院審理中具結證述：「（問：被
        告丙○○於97年 4月21日中午在馬偕紀念醫院臺東分院
        另外有對廖林秀蘭騷擾的行為，你是否知悉？）我知道
        ，這是廖姐打電話告訴我的，我再打電話給馬蘭派出所
        ，請他們派警員到場處理。」、「（問：你所稱的廖姐
        是否就是被告丙○○姊姊廖秋鳳？）是的。」、「（問
        ：廖秋鳳當初在電話中如何向你表示？）他說被告丙○
        ○去醫院鬧他媽媽，我請他打電話到 110，我也有打電
        話到中興派出所，請他們到醫院處理，並傳真保護令予
        臺東分局的勤務中心給其所轄派出所。」、「（問：之
        後你是否還有遇過廖秋鳳？）有的。」、「（問：廖秋
        鳳是否有再跟你提過這件事情？）有的，他說被告丙○
        ○去醫院向他媽媽鬧索討金錢。他還說不只這一次，大
        概有二次。」等語（見本院卷第48、49頁之審判筆錄）
        。
      3.證人甲○○村長於本院審理中具結證稱：「（問：97年
        4月21日中午，被告丙○○到馬偕紀念醫院臺東分院6樓
        腦血管中心第 603號病房對廖林秀蘭大呼小叫的事情，
        你是否知道？）我人不在現場，但是被告丙○○的妹妹
        廖淑貞告訴我，當天被告丙○○有到醫院向他媽媽拿錢
        ，被告丙○○在醫院大呼小叫，他們有報警，警察把被
        告丙○○帶走。」等語（見本院卷第53頁之審判筆錄）
        。
      4.上揭三證人之證詞互核相符，參之被告若無犯罪事實二
        之大呼小叫行為，在場被告之姐當不至於無端報警處理
        ，足認上揭證人之證詞，自屬信而有徵，應可採信。
（四）綜上所述，足證被告所辯，顯係事後卸責之詞，不足採信
      ，本件事證已臻明確，被告犯行洵堪認定，應依法論科。
二、按被告與被害人為母子，具有家庭暴力防治法第3條第3款所
    定之家庭成員關係。核被告對於家庭成員之被害人實施前揭
    身體上之不法肢體侵害及言語恐嚇行為，係違反法院依家庭
    暴力防治法第 14條第1項第1款、第2款所為之禁止實施家庭
    暴力、騷擾行為之民事通常保護令裁定，而犯同法第61條第
    1款、第2款之違反保護令罪。被告有如犯罪事實欄所載論罪
    科刑及執行情形，有卷附臺灣高等法院被告前案紀錄表、臺
    灣臺東地方法院檢察署刑案資料查註紀錄表各 1份在卷可考
    ，被告受上述有期徒刑之執行完畢後， 5年以內再故意犯本
    案有期徒刑以上之罪，為累犯，應依刑法第47條第 1項之規
    定，加重其刑。爰審酌被告無視法院通常保護令之效力，於
    保護令生效期間內屢次向被害人要錢，若有不從，即加以毆
    打、傷害、恐嚇，顯然漠視法律對其之規制，且其於犯案後
    矢口否認犯行，毫無悔意等一切情狀，量處如主文所示之刑
    ，並定其應執行之刑。
三、據上論斷，應依刑事訴訟法第299條第1項前段，家庭暴力防
    治法第61條第1款、第2款，刑法第11條前段、第47條第 1項
    前段、第51條第 5款，判決如主文。
本案經檢察官乙○○到庭執行職務
中    華    民    國    97    年    6     月    30    日
                  刑事第四庭    法  官  陳弘能
以上正本證明與原本無異。
如不服本判決應於收受本判決後10日內向本院提出上訴書狀；上
訴書狀應敘述具體理由。未敘述上訴理由者，應於上訴期間屆滿
後20日內向本院補提理由書狀（均須按他造當事人之人數附繕本
）。「切勿逕送上級法院」。
告訴人或被害人對於本判決如有不服，請書具不服之理由狀，請
求檢察官上訴者，其上訴期間之計算係以檢察官收受判決正本之
日期為準。
                                書記官  尹玉琪
中    華    民    國    97    年    7     月    3     日


司法院資訊處製作；財團法人民間司法改革基金會備份。
